【裁判字號】    98,台上,621
【裁判日期】    980212
【裁判案由】    違反毒品危害防制條例等罪
【裁判全文】
最高法院刑事判決              九十八年度台上字第六二一號
上  訴  人  甲○○
選任辯護人  黃仕勳律師
上列上訴人因違反毒品危害防制條例等罪案件，不服台灣高等法
院台中分院中華民國九十七年十二月十一日第二審更審判決（九
十七年度上更(一)字第二五二號，起訴案號：台灣台中地方法院檢
察署九十四年度偵字第一五七０九號），提起上訴，本院判決如
下：
    主  文
原判決關於共同連續販賣第一級毒品、共同連續販賣第二級毒品
部分均撤銷，發回台灣高等法院台中分院。
其他上訴駁回。
    理  由
一、撤銷發回（共同連續販賣第一級毒品、共同連續販賣第二級
毒品）部分：
本件原判決認定：上訴人甲○○於民國九十四年二月四日，曾因
偽造文書案件，經台灣台中地方法院判處有期徒刑三月，如易科
罰金以三百元折算一日確定，於九十四年四月二十六日准予易科
罰金執行完畢。仍不知悔改，又基於意圖營利之概括犯意，自九
十四年二月間起至同年七月六日止，獨自或與簡士豪（業經原法
院論處共同連續販賣第一級毒品及共同連續販賣第二級毒品等罪
刑確定，現在澎湖監獄執行）共同基於販賣第一級毒品海洛因之
概括犯意聯絡，由上訴人連續在台中市○○區○○街九八號二樓
及台中市○○路八０之一號四樓，將販入之海洛因以每半錢新台
幣（下同）一萬元，甲基安非他命（下稱安非他命）以每半兩三
萬元，賣給不知名之人，簡士豪明知上訴人以販賣為目的而買入
海洛因及安非他命，分別於九十四年二月至六月間之某不詳時間
，在上址依上訴人指示，送第一級毒品海洛因至台中市區某不詳
地點，賣給某不詳姓名人士一次；到台中縣大雅鄉某不詳地點，
賣給某不詳姓名人士一次；另又送第二級毒品安非他命一次至台
中市○○區○○街九八號樓下，給在上址門口等候購買之某不詳
姓名人士一次。嗣上訴人於同年六月二十一日中午，復在台中市
北屯區○○街九八號二樓，指示簡士豪將毒品海洛因（毛重二點
一公克）、安非他命（毛重十八點八公克）送往南投縣埔里鎮販
賣予電話中已聯絡好之買主，並囑咐將毒品交付後同時取回賣毒
品之價款四萬元，簡士豪明知該等毒品係擬供攜往南投縣埔里鎮
販賣，仍基於共同販賣之意圖而持有上開毒品。於同日下午三時
三十分許，簡士豪自台中市○○區○○街九八號居處，欲出發前
往南投縣埔里鎮之際，適為持搜索票前往搜索之員警當場查獲，
並在簡士豪身上扣得上訴人交付之第一級毒品海洛因一包（鑑定
後淨重一點七五公克，空包裝重一點零二公克）、第二級毒品安
非他命一包（實秤毛重一八點六八四公克，含塑膠袋），復在台
中市○○區○○街九八號二樓上訴人住所房間內，扣得上訴人所
有之第一級毒品海洛因二包（鑑定後淨重一點六一公克，空包裝
重二點零五公克）、第二級毒品安非他命三包（實秤毛重一七點
七九八公克，含塑膠袋）等情。因將第一審判決撤銷，改判分別
論處上訴人共同連續販賣第一級毒品（累犯）罪刑（處有期徒刑
九年）及共同連續販賣第二級毒品（累犯）罪刑（處有期徒刑六
年）。固非無見（原判決撤銷改判論處上訴人連續明知為禁藥而
轉讓【累犯】罪刑而經提起上訴部分，另從程序上駁回，詳如後
述）。
惟查：（一）毒品危害防制條例所規定之販賣毒品罪，並不以販
入之後復行賣出為構成要件，祇要以營利為目的將毒品購入或賣
出，有一於此，其犯罪即經完成。上引原判決事實認定如若無誤
，上訴人應係以販賣為目的而販入海洛因或安非他命（見原判決
正本第二頁第十五行、第十六行），則上訴人以營利為目的，販
入海洛因或安非他命之際，其販賣第一級毒品或販賣第二級毒品
之犯罪，即已成立。原判決就上訴人此部分犯行，未予論斷，自
屬於法有違。（二）有罪判決書所記載之犯罪事實，為論罪科刑
適用法律之基礎，故凡於適用法律有關之重要事項，必須詳加認
定，明確記載，然後於理由內敘明犯罪事實所憑之證據及認定之
理由，始足為適用法律之依據；若事實未有此記載，而理由加以
說明，為理由失其依據；如事實有此記載，理由未予說明，則為
理由不備；按諸刑事訴訟法第三百七十九條第十四款規定，其判
決當然為違背法令。原判決理由內雖說明：「上訴人與簡士豪先
後多次販賣第二級毒品予不知真實姓名購買者之行為，有犯意聯
絡及行為分擔，為共同正犯」、「上訴人販賣第二級毒品安非他
命予不知真實姓名之購買者一次既遂、一次未遂之行為，其時間
緊接，所犯為構成要件相同之罪名，顯係出於概括之犯意反覆為
之，為連續犯」，惟於事實欄未認定上訴人就販賣第二級毒品
部分，係與共同正犯簡士豪基於共同概括之犯意所為，致其理由
失其依據，而有理由不備之違法。（三）想像競合犯與修正前刑
法（下同）之連續犯規定競合時，為貫徹想像競合犯從一重處斷
暨連續犯以一罪論之立法意旨，應採先連續、後想像競合之原則
，即就其所犯之多數罪名，先將有連續犯關係者，論以一罪論，
然後再就各連續犯間有想像競合犯關係之犯罪比較其輕重，從較
重之一連續犯處斷。依原判決事實認定及理由說明（見原判決正
本第二頁第二一行至第二八行、第十六頁第二六行至第二八行）
，上訴人與簡士豪係先有共同連續二次販賣第一級毒品海洛因及
共同販賣第二級毒品安非他命一次等行為，其後於九十四年六月
二十一日復與簡士豪基於共同販賣第一、二級毒品以營利之犯意
，推由簡士豪將毒品海洛因、安非他命送往南投縣埔里鎮販賣予
電話中已聯絡好之買主並收款，惟因尚未交予買主，即經警查獲
而未遂。則依上開裁判上一罪之法律適用原則，上訴人連續販賣
第一級毒品既、未遂及連續販賣第二級毒品既、未遂等行為，應
分別先依連續犯規定，各論以連續販賣第一級毒品及連續販賣第
二級毒品一罪，再依想像競合犯之規定，從一重之連續販賣第一
級毒品罪處斷，始稱適法。乃原判決竟就上訴人連續販賣第一級
毒品及連續販賣第二級毒品二罪，予以分論併罰，難謂無判決適
用法則不當之違誤。（四）科刑之判決書，對於犯罪事實必須詳
加認定，而後於理由內敘明其認定犯罪事實所憑之證據及其認定
之理由，方足以資論罪科刑，其所載事實理由與其所宣告之主文
，尤必相互一致，否則其判決即難謂非違法。依上引原判決事實
認定及理由說明：「安非他命四包（檢體編號2351《一包》、實
秤毛重０點九二三公克，檢體編號2352、實秤毛重一六點八七五
公克《含二只塑膠袋及二張標籤紙》，檢體編號2355，實秤毛重
一八點六八四公克《一包》），為本案查扣之毒品，應依毒品危
害防制條例第十八條第一項前段規定宣告沒收銷燬之」（見原判
決正本第十九頁第一行至第五行），警方於本案查扣之安非他命
應有四包，其毛重共計三十六點四八二公克，此與原判決主文記
載：「扣案之第二級毒品安非他命三包（經行政院衛生署管制藥
品管理局檢驗後含袋毛重合計共三十五點五公克）沒收銷燬之」
，顯非一致。又依原判決主文宣示，係分別論上訴人以共同連續
販賣第一級毒品（累犯）、共同連續販賣第二級毒品（累犯）及
連續明知為禁藥而轉讓（累犯）等罪名，此與其理由說明：「上
訴人所犯連續販賣第一級毒品罪、販賣第二級毒品安非他命【未
遂】罪及連續轉讓禁藥罪三罪，犯意各別，行為互殊，犯罪構成
要件亦不同，應予分論併罰」（見判決正本第十六頁第二九行至
第十七頁第二行），亦相牴觸。均有理由矛盾之違法。以上，或
係上訴意旨所指摘，或屬本院得依職權調查之事項，應認原判決
關於共同連續販賣第一級毒品及共同連續販賣第二級毒品等部分
，均仍有撤銷發回更審之原因。
二、上訴駁回（連續明知為禁藥而轉讓）部分：
按第三審上訴書狀，應敘述上訴之理由，其未敘述者，得於提起
上訴後十日內補提理由書於原審法院，已逾上述期間，而於第三
審法院未判決前仍未提出上訴理由書狀者，第三審法院應以判決
駁回之，為刑事訴訟法第三百八十二條第一項、第三百九十五條
後段所明定。本件原判決撤銷第一審判決關於連續轉讓第一級毒
品及連續轉讓第二級毒品部分，改判論處上訴人連續明知為禁藥
而轉讓（累犯）罪刑，並於理由內敘明上訴人被訴連續轉讓第一
級毒品部分不另為無罪之諭知，上訴人不服原審判決，於九十七
年十二月二十五日提起上訴，其上訴狀並未敘述理由，嗣於九十
八年一月十日雖補提第三審上訴理由書，惟僅就原判決論處其共
同連續販賣第一級毒品及共同連續販賣第二級毒品罪刑部分提出
上訴理由，而未就原判決論處其連續明知為禁藥而轉讓罪刑部分
提出上訴理由，迄今逾期已久，於本院未判決前仍未補提，依上
開規定，此部分上訴自非合法，予以駁回。
據上論結，應依刑事訴訟法第三百九十七條、第四百零一條、第
三百九十五條後段，判決如主文。
中    華    民    國  九十八  年    二    月   十二   日
                      最高法院刑事第八庭
                          審判長法官  林  永  茂
                                法官  吳  昆  仁
                                法官  蘇  振  堂
                                法官  蕭  仰  歸
                                法官  林  立  華
      本件正本證明與原本無異
                                      書  記  官
中    華    民    國  九十八  年    二    月   十九   日
                                                     Ｍ


司法院資訊處製作；財團法人民間司法改革基金會備份。
